臺灣臺中地方法院刑事判決　　　　　　　　　　　　九十三年度訴字第一一六號
　　公　訴　人　臺灣臺中地方法院檢察署檢察官
　　被　　　告　壬○○
　　　　　　　　乙○○
右列被告因偽造文書等案件，經檢察官提起公訴（九十二年度偵字第一二九○號），
本院判決如左：
    主  文
壬○○、乙○○均無罪。
    理  由
一、公訴意旨略以：緣被告壬○○與被告丑○○（經傳拘未到，另行審結）為夫妻，
    而被告乙○○為被告壬○○之弟媳。被告壬○○與被告丑○○於民國（下同）九
    十年三月起，在臺中市中興六巷三五號之自宅，由被告丑○○以被告壬○○之名
    義發起民間互助會，每會新台幣（下同）二萬元，為期二年，共二十五會，自任
    互助會會首，召集包括子○○、廖寶源、戊○○、癸○○、庚○○（亦即會單上
    之蔡太太）、己○○○（即會單上所寫之黃太太）、李太太、黃小姐、蔡彩惠（
    即會單上所寫之蔡小姐）、甲○○○（即會單上所寫之美惠）、丁○○（即會單
    上所寫之娟）、丙○○（即會單上所寫之復興）、蕭彥文（即會單上所寫之蕭先
    生）、陳小姐、辛○○、羅一鴻（即會單上所寫之一鴻）等人為互助會員，連會
    首共二十五會，會員計有十七人（下稱互助會），會期自九十年三月二十日起至
    九十二年四月二十日止，採內標方式標會，每次開標以投標金額最高之會員得標
    ，並由被告丑○○負責於每月二十日在上址之自宅內開標、收取標金、交付得標
    會款及由被告乙○○負責向會員告知標金、收取會款等情事。詎被告壬○○、丑
    ○○、乙○○等竟基於共同之犯意聯絡，及行為之分擔，並基於偽造標單予以行
    使及意圖為自己不法所有之概括犯意，明知附表一所示蔡庚○○等六名互助會會
    員均仍係活會，於附表一所示時間，在上址之自宅內，在未經附表一所示蔡庚○○等數名會員同意下，在標單上偽造如附表一所示蔡庚○○等六名會員之署押，
    並載明如附表一所示之競標利息，而出具互助會標單，並先後分別向會員提示行
    使，主張標單所示之會員參與標會並標得互助會，足生損害於附表一所示蔡庚○○等六名會員。被告壬○○等三人又共同基於為自己不法所有之意圖，向各會員
    詐稱不相等之得標金額，致使會員不知有詐，信以為真，並進而陷於錯誤交付會
    款。嗣經辛○○等人於九十一年五、六月間，發現該互助會運作不正常，已遭被
    告壬○○倒會，並聯絡各會員欲與被告壬○○等人協商還款事宜時，始發現各會
    員被告知之得標金額皆不相同，且有多達六會被冒標，因認被告等二人涉犯刑法
    第二百十六條、第二百十條及第三百三十九條第一項之罪嫌。
二、按犯罪事實應依證據認定之，無證據不得認定犯罪事實。又不能證明被告犯罪者
    ，應諭知無罪之判決，刑事訴訟法第一百五十四條第二項、第三百零一條第一項
    分別定有明文。次按事實之認定，應憑證據，如未能發現相當證據，或證據不足
    以證明，自不能以推測或擬制之方法，為裁判基礎（最高法院四十年臺上字第八
    六號判例參照）。又認定犯罪事實，所憑之證據，雖不以直接證據為限，間接證
    據亦包括在內，然無論直接或間接證據，其為訴訟上之證明，須於通常一般之人
    均不致於有所懷疑，而得確信其為真實之程度者，始得據之為有罪之認定，倘其
    證明尚未達到此一程度，而有合理性懷疑之存在時，即無從為有罪之認定，此亦
    有最高法院七十六年臺上字第四九八六號判例可資參照。再告訴人之告訴，本以
    使被告受刑事訴追為目的，故其陳述是否與事實相符，自應調查其他證據，以資
    審認，苟其所為攻擊之詞，尚有瑕疵，則在此瑕疵未予究明以前，即不能遽採為
    斷罪之基礎（最高法院六十九年臺上字第一五三一號判決參照）。另刑事訴訟法
    第一百六十一條已於九十一年二月八日修正公布，其第一項規定：檢察官就被告
    犯罪事實，應負舉證責任，並指出證明之方法。因此，檢察官對於起訴之犯罪事
    實，應負提出證據及說服之實質舉證責任。倘其所提出之證據，不足為被告有罪
    之積極證明，或其指出證明之方法，無從說服法院以形成被告有罪之心證，基於
    無罪推定之原則，自應為被告無罪判決之諭知，最高法院九十二年臺上字第一二
    八號判例意旨亦著有明文。
三、本件公訴人認被告壬○○、乙○○涉有偽造文書等罪嫌，無非係以：
（一）據證人庚○○所指述，被告壬○○均於投開標時在場，且會員曾將會款交予被
      告壬○○，又於事發後壬○○曾於九十一年六月十七日與被告乙○○共同參與
      辛○○等人召開之償債協調會，並簽下償債協議書一紙，因認被告壬○○有與
      被告丑○○共同為行使偽造文書之犯行。
（二）被告乙○○曾多次幫被告丑○○告知會員標金，並收取會款，然被告乙○○告
      知各會員之標金並不相同，又九十年六月該期得標之人為告訴人戊○○，然戊○○於該期卻仍支付會款，嗣後始知該期乃被告乙○○以告訴人戊○○之名義
      冒標後，始告知告訴人戊○○，告訴人戊○○迫於無奈，始同意得標，被告乙○○於九十年六月該期之行為，實已該當偽造署押及偽造文書並進而行使之罪
      名，又告訴人等之支票多次存入被告乙○○之帳戶，益徵被告乙○○與被告壬○○、丑○○有共同之犯意聯絡等語，資為論據。
四、本件訊據被告壬○○、乙○○固坦承被告丑○○以被告壬○○之名義發起民間互
    助會，每會二萬元，為期二年，共二十五會，自任互助會會首，召集包括子○○
    、廖寶源、戊○○、癸○○、庚○○（即會單上之蔡太太）、己○○○（即會單
    上之黃太太）、李太太、黃小姐、蔡彩惠（即會單上之蔡小姐）、甲○○○（即
    會單上所寫之美惠）、丁○○（即會單所寫之娟）、丙○○（即會單上所寫之復
    興）、蕭彥文（即會單上所寫之蕭先生）、陳小姐、辛○○、羅一鴻（即會單所
    寫之一鴻）等人為互助會員，連會首共二十五會，會員共計十七人，會期自九十
    年三月二十日起至九十二年四月二十日止，採內標方式標會，每次開標以投標金
    額最高之會員得標，並由被告丑○○負責於每月二十日在臺中市中興六巷三五號
    之自宅內開標、收取標金，交付得標會款等事實，惟均堅詞否認有參與冒標之情
    事，被告壬○○辯稱：自婚後的二十多年，家裡的開銷都是被告丑○○在處理，
    系爭互助會不是他招集的，亦無為被告丑○○收取會款，其中有許多的會員他還
    不認識，現在被告丑○○跑了，其他的會員要他負責，他將責任扛下，原本期待
    臺中市中興六巷三五號的房子變賣後能換現償付，但因被告丑○○未支付利息，
    終遭法院拍賣，而無法解決被告丑○○的會款債務等語。另被告乙○○則辯稱：
    這個會是被告丑○○招集的，其他的會員都是自願參加，因為與丑○○是妯娌關
    係，有時會有金錢往來，至於告訴人戊○○、癸○○、林陳美慧有時會來她所開
    的美容院洗頭，所以將會款交給她，但這個會不是她招集的，且會單上也沒有她
    的名字，她更沒到過標會會場等語。
五、經查：
（一）本件上開互助會係由被告丑○○以被告壬○○之名義起會，然實係由被告丑○○負責招集，並於每月二十日在臺中市中興六巷三五號之自宅內開標、收取標
      金及交付得標會款等事實，業據證人即互助會會員丁○○於本院結證：這個會
      是丑○○招她入會，她只有一次沒有去標會，其餘的會她在丑○○打電話通知
      後，她都有去，約是在晚上八點，但現場沒有什麼人會去，但標單很多，丑○○會告訴她有別人來寄標並填寫標單，但丑○○會拿標單給她寫，因為她有在
      現場，所以開標的標息她都知道，每次的標息都是丑○○寫的比較多，得標後
      ，丑○○就會拿出標單告訴她們標息後，她就會馬上把錢拿給被告丑○○等語
      （見本院卷【一】第六三、六四、六七、六八頁），證人即互助會會員辛○○
      亦證稱：這個會是丑○○招的會，他因與被告壬○○是多年的朋友，所以丑○○招會，他會跟一會，他到投標現場去過一次，但沒有標到，之後會款的繳付
      他都是交給丑○○等語（見本院卷【一】第一三○至一三四頁），證人即互助
      會會員庚○○則證稱：互助會是丑○○向她招的會，會首則是用被告壬○○的
      名字，這個會標到後，是丑○○向她收會錢，但她曾寄會錢給己○○○，己○○○有說過曾將會款拿給壬○○，但壬○○並未向她收過會錢，她有到會場投
      標多次，去的時後大約有三、四人會在現場，桌上若有多的標單，丑○○就會
      說是他人寄標的，丑○○也會填寫標單放在桌上等語（見本院卷【一】第一三
      六至一三八頁），另證人即互助會會員己○○○證稱：互助會是丑○○向她招
      的，會錢她分別有拿給丑○○、壬○○，她幾乎都有去標會，庚○○每次會請
      她去幫忙標，有一次他替庚○○標了四千七百元，但丑○○跟她說有一個人也
      標四千七百元，該人的順序在她前面，所以由該人得標，過程中標息相同出現
      的情況有四次，每次丑○○都說是乙○○的朋友標走，丑○○告訴她們的標息
      都不相同，有一次鄰居告訴她標息是四千多元，但丑○○告訴她是三千元等語
      （見本院卷【一】第一四一至一四六頁），又證人即互助會會員子○○證稱：
      是丑○○招他入會，他跟了二會，有時會到會場標會，在現場的人沒有多少人
      ，桌上多出來的標單丑○○會說是他人寄標的，他沒去的幾次都是丑○○告訴
      他何人得標，之後的會錢他都是給丑○○等語（見本院卷【一】第一四七至一
      四九頁），再者，證人即互助會會員蕭彥文亦證稱：這個會是丑○○招的會，
      他的會錢也是丑○○來收的，被告壬○○、乙○○沒有來收過會錢等語（見本
      院卷【二】第十四、十五頁），並有互助會標單一紙在卷可稽（見九十二年度
      偵字第一二九○號偵查卷第三七頁）。是以，據上開證人之證述，可證上開互
      助會之招集、開標、收取標金、交付得標會款之過程係由被告丑○○主導進行
      ，被告壬○○縱有接觸會款之情事，惟應屬代收之性質，誠難謂被告壬○○有
      實際從事上揭互助會之相關程序。
（二）另據證人丁○○證稱：她去標會時，有時會看到被告壬○○，被告壬○○會在
      客廳屏風的另一邊泡茶，有時會走到會場，她就會看到被告壬○○等語（見本
      院卷【一】第六六、六七頁），又證人辛○○則證稱：他到會場有看到被告壬○○坐在同一個客廳後半段的沙發上，標會的地方則在前面的桌子上等語（見
      本院卷【一】第一三二頁），復以證人庚○○則稱：她到會場去時有看見被告
      壬○○在現場泡茶、切水果給她們，壬○○知道這個會等語（見本院卷【一】
      第一三九頁），再者，證人己○○○則證稱：她有將庚○○的會款拿給被告壬○○過等語（見本院卷【一】第一四三頁），且據證人子○○證稱：他到會場
      去時，被告壬○○都會在裡面，如果有泡茶，他就會去跟被告壬○○喝一杯等
      語（見本院卷【一】第一四八頁）。是綜合上開證人之證述，或證稱被告壬○○在屋內泡茶、切水果，或稱被告壬○○是坐在屋內的沙發上，均無人證述被
      告壬○○有於投開標之際親自介入參與程序之情事，則被告壬○○既未招集互
      助會於前，投開標之過程又僅係在旁泡茶、切水果或坐在客廳內，誠難遽認被
      告壬○○有何偽填標單冒名投標之情事。
（三）又以本件會首被告丑○○業已逃逸不知去向，被告壬○○為被告丑○○之夫，
      關係親密，若被告壬○○涉嫌與被告丑○○共同策劃偽填標單冒名投標之情事
      ，則被告壬○○自可事先與被告丑○○一起隱匿，規避會款債務，實則不然，
      被告壬○○於丑○○避不見面後，出面與互助會會員商議債務解決之方式，並
      簽立償債協議書，有償債協議書一紙在卷足憑（見九十二年度偵字第一二九○
      號偵查卷第一一一、一一二頁），已充分其願為妻子丑○○擔起債務之誠意與
      態度，告訴人等人卻將此曲解為被告壬○○已承認犯行，其推論之邏輯顯然錯
      置，更不應以被告丑○○涉及冒標之罪嫌重大，即遽認結褵之被告壬○○亦有
      涉案，否則無異於連坐入罪，從而，本件依卷內相關證據資料，實難遽認被告
      壬○○有何偽填標單冒名投標之情事。
六、又查：
（一）告訴人戊○○、甲○○○、癸○○固均指稱：她們是經由被告乙○○之招集始
      加入由被告壬○○為會首之互助會等語，其分述如下：
  １、告訴人戊○○指稱：她原本知道會首不穩，只想跟一個會，是因為被告乙○○
      的保證，她才參加二個會，其中一個會於九十年六月二十日遭被告乙○○所冒
      標，事後被告乙○○才告訴她，該會會款的一半十八萬八千六百五十元有如數
      匯入她的帳戶，另一會九十一年二月二十日遭人冒標，她所繳的會費存入被告
      乙○○的帳戶，所以被告乙○○顯有冒標，而她本人之所以不去標會，是因為
      被告乙○○保證互助會如有問題，願負起責任，但她不知道開標時，被告乙○○是否會到會場等語。
  ２、告訴人甲○○○陳稱：她與被告壬○○之弟媳乙○○熟識，經由被告乙○○之
      邀請始決定參加互助會，每次收取會款及標息均是由被告乙○○收取及告知，
      其餘會員聯繫則由被告丑○○負責，而她每次繳交會款均是使用支票支付，到
      銀行查詢的結果，提示之人分別係乙○○、丑○○，且經嗣後聯繫各會員後才
      始被告乙○○昔日告知之標息金額與其他會員均不相同等語。
  ３、告訴人癸○○則指陳：她有參加二會，會是被告乙○○招集的，被告乙○○再
      三向她保證這個互助會沒有問題，標息也是被告乙○○告訴她的，另會錢則是
      由被告乙○○夫妻一同前來收取，她原本只要跟一會，但被告乙○○硬是把她
      寫成二會等語。
（二）告訴人等固指述係由被告乙○○向其等招集互助會，並有代收互助會款等情，
      惟本件互助會之名義會首為被告壬○○，而被告丑○○始為實際主導並進行招
      會、投開標、收取標金及交付得標會款等事宜，業已詳述如前，縱然被告乙○○於會前有向告訴人等招攬此會之情事，告訴人等所考量者應係實際招集互助
      會該人及其餘會員之資力及信用狀況，至於會前之招攬、會中代為收取標金會
      款甚或將會員為繳付會款所簽之支票提示兌現之舉措，亦不必然表徵於標會之
      際有偽填標單或冒名投標之事實，仍應就各會開標之際會場之實際狀況加以斟
      酌，始能斷其公允，先予敘明。
（三）本件據證人丁○○於本院證稱：她只有一次標會時未到現場，在現場她從沒有
      看過被告乙○○，未到的那次記得是快過年的時候，之後由被告丑○○告訴她
      標息金額等語綦詳（見本院卷第六三、六四頁），另證人己○○○亦證稱：她
      幾乎都有到標會現場，她在倒會之前並不認識被告乙○○，但她聽被告丑○○
      說被告乙○○有招了七、八個會等語（見本院卷第一四三、一四五頁），又證
      人子○○則證稱：他有去標過幾次已不復記憶，但在現場他沒有見過被告乙○○等語（見本院卷第一四三頁），復證人辛○○於本院固證稱：他有去標會過
      二次，但他沒有標到，他有看過被告乙○○去標過一次，但被告乙○○從未打
      過電話跟他提過標息的事情（見本院卷第一三一至一三二頁）。是以據證人前
      開所述足稽被告乙○○至會場之次數甚少，且被告乙○○究係何時曾至會場參
      與投標之事實，亦無法證明，是認告訴人等經由被告乙○○之告知明瞭各期之
      標息，應係經由被告丑○○之轉知，而非被告乙○○在標會現場親自見聞所知
      。再者，告訴人戊○○指陳於九十年六月二十日遭被告乙○○所冒標，事後才
      經由被告乙○○之告知，但她僅得該會會款的一半十八萬八千六百五十元等情
      ，惟此經被告乙○○提出畢業典禮暨音樂會程序表一紙（見本院卷第一九三頁
      ），證明被告乙○○於六月二十日十八時至二十時十分前往參加子女的畢業典
      禮，並不在開標會場，亦實查無積極事證足證被告乙○○於九十年六月二十日
      有前往會場投標並冒名填寫標單之情事，且以若告訴人戊○○於加入互助會前
      即知道會首並不穩當，途中又遭被告乙○○冒標一會，且僅取得一半得標會款
      ，則告訴人戊○○怎會甘心作罷，隱忍不發，仍繼續繳付另一活會會款，是以
      本件被告乙○○既未主導或配合被告丑○○各會會期投開標之進行，實難認被
      告乙○○知悉或參與被告丑○○偽填標單，冒名投標之犯行。
七、綜上所述，本件被告壬○○、乙○○均否認犯罪，其中被告壬○○固在開標地點
    之自家泡茶、切水果招待前來參與投標之會員，甚或代收會款，惟與會之各會員
    均未證述被告壬○○有何積極介入各會投標、開標等程序，則被告壬○○縱然知
    悉被告丑○○有招集互助會一情，亦無法即認被告壬○○有偽填標單或冒名投標
    之情事。另被告乙○○固然有於會前招攬告訴人戊○○、甲○○○、癸○○參加
    互助會，轉知標息，並代收告訴人戊○○、甲○○○、癸○○之會款，惟此與公
    訴人指述之偽填標單或冒名投標之各節，並無必然之關係，若遽以認定鮮少出現
    在開標會場之被告乙○○有公訴人所指之犯行，實屬妄斷。本件依檢察官所舉之
    相關證據，尚未達於通常一般人均不致有所懷疑，而得確信其為真實之程度，且
    經本院就卷內訴訟資料審酌，復無法獲得有罪之心證，參諸前揭說明，自應為無
    罪判決之諭知。
據上論斷，應依刑事訴訟法第三百零一條第一項，判決如主文。
本案經檢察官蔣忠義到庭執行職務。
中      華      民      國        九十三      年    七    月    二十六  日
                                臺灣臺中地方法院刑事第十二庭
                                    審判長法  官  吳  進  發
                                          法  官  莊  深  淵
                                          法  官  劉  兆  菊
右正本證明與原本無異。
如不服本判決，應於送達後十日內向本院提出上訴狀（須附繕本），上訴於臺灣高法
院臺中分院。
                                          書記官
中      華      民      國    九十三    年      七     月     二十六    日
